【裁判字號】    88,重勞上,6
【裁判日期】    890405
【裁判案由】    給付資遣費
【裁判全文】
臺灣高等法院民事判決  八十八年度重勞上字第六號
    上  訴  人  國防部中山科學研究院
    法定代理人  陳友武
    訴訟代理人  黃鴻圖律師
    複  代理人  林玠民律師
    被  上訴人  己○○    住桃.
                丁○○    住台.
                辛○○    住高.
                乙○○    住新.
                庚○○    住台北市○○○街一六號一○樓之一
                戊○○    住新.
                丙○○    住台北市○○○路○段一九三巷一一號一二樓
                甲○○    住台.
    右  八  人
    訴訟代理人  廖修譽律師
右當事人間給付資遣費事件，上訴人對於中華民國八十八年六月二十三日臺灣桃園地
方法院八十七年度重勞訴字第四號第一審判決提起上訴，本院判決如左：
      主      文
原判決關於命上訴人給付部分，及除確定部分外訴訟費用之裁判均廢棄。
右廢棄部分被上訴人在第一審之訴駁回。
第一審(除確定部分外)、及第二審訴訟費用由被上訴人負擔。
      事      實
甲、上訴人方面：
一、聲明：
  (一)原判決不利於上訴人部分廢棄。
  (二)右廢棄部分，被上訴人第一審之訴駁回。
二、陳述：除與原判決記載相同者，予以引用外，並補稱：
  (一)上訴人係依國防部令頒之「國軍科技人員管理規定」及「國軍聘任及雇用人員管
    理規則」，與被上訴人簽訂為期一年之「定期」僱傭契約，期滿再決定是否續聘
    ；而上訴人頒布之（）蓮茂字○一六一三號令，係就服務年資採計連續性之約
    定，非使兩造成為不定期契約，或有勞基法之適用。
  (二)上訴人於民國（下同）八十五年所簽訂之同意書，非同意無條件資遣，且該同意
    書已由（）蓮茂字○八○五○號令取代，並於八十五年九月二十七日後失效。
  (三)依上訴人頒佈之管理作業規定，被上訴人約期屆至，不願簽新約或中途解約，均
    不符合應予資遣之條件，自無由請領資遣費；且上訴人之法定代理人亦未言對新
    契約不滿意即無條件資遣之承諾。
三、證據：除援用原審立證方法外，補提：(一)國防部（）蓮茂字一四二七三號令及
    陳情函共七紙、(二)國防部（）蓮茂字○七七二○號令及同意書共二紙、(三)國防
    部（）蓮茂字○八○五○號令及約定事項、聘僱契約共三紙、(四)國軍科技人員
    管理規定二紙、(五)國防部中科院令四紙、(六)聘書六紙、(七)聘任人員作業規定三紙
    、(八)簽呈七紙、(九)申請表八紙、(十)招考資料四紙、(十一)請求訊問證人林嘉瑞為證。
乙、被上訴人方面：
一、聲明：上訴駁回：
二、陳述：除與原判決記載相同者，予以引用外，並補稱：
  (一)依上訴人所發之（）蓮茂字○一六一三號令「聘雇人員所簽契約為不定期契約
    ，享有退休、資遣．．．」，且被上訴人之工作性質非臨時性、短期性，顯見兩
    造間之僱傭契約為不定期契約。
  (二)上訴人於八十五年六月與被上訴人簽訂同意書時，同意聘雇人員如對新契約不滿
    意者，得終止契約，並依法定程序資遣或退休。上訴人於契約未提出前，即要求
    被上訴人簽訂新契約書，否則終止契約，強制辦理離職，據此被上訴人不得不離
    職，請求上訴人給付資遣費，自屬有理。
三、證據：除援用原審立證方法外，補提：(一)院字第一四一○號解釋一紙、(二)最高法
    院八十五年度台上字第一三一一號判決、八十五年度台上字第五七七號判決各乙
    件、(三)聘書共八紙、(四)同意書一紙、(五)桃園縣政府八七府勞動字第二五九三七四
    號函一紙、(六)國防部令一紙、(七)聘雇人員勞動契約書及換簽契約作法修訂意見對
    照表一紙為證。
      理      由
一、被上訴人原審起訴主張：伊原服務於上訴人國防部中山科學研究院，依上訴人八
    十五年二月六日八五蓮茂字第○一六一三號院令，聘雇人員所簽契約為「不定期
    契約」，享有退休、資遣等各項權益，各類人員退休金、資遣費悉應照規定辦理
    。同年六月兩造簽定同意書，同意八十五年度已簽契約效力延長一年至八十六年
    六月三十日，俟新契約經法定程序核定後，自核定日起再重新簽定新契約，原簽
    約人如對新契約不滿意者，自新契約生效日前一日與上訴人終止聘雇關係，並依
    法定程序資遣或退休。詎八十七年六月間，上訴人於正式契約未出爐前，卻強硬
    要求被上訴人簽八十八年度臨時勞動契約書，否則，於六月三十日自動終止契約
    ，強制辦理離職，被上訴人不得不離開，辛○○、丁○○、乙○○三人於八十七
    年六月三十日離職，己○○於同年七月二十四日離職；戊○○、庚○○、丙○○
    、甲○○四人委託三十四位審查代表訂定勞動契約，但甲○○於八十七年八月二
    十七日、戊○○於八月二十九日以存證信函撤銷委託，並分別於十月六日及十月
    一日離職，丙○○亦於九月十五日以存證信函撤銷委託，並於同年十二月三日離
    職；而庚○○雖未撤銷委託，但已於同年八月三十一日離職，雙方僱傭關係業經
    終止，上訴人應依約即聘書第十二條及同意書約定給付被上訴人庚○○退職金新
    台幣（下同）二百四十七萬四千一百一十八元，給付其餘被上訴人資遣費己○○
    二百六十二萬一千三百三十九元、丁○○二百零四萬九千五百五十元、辛○○二
    百二十七萬七千一百三十八元、乙○○一百二十八萬八千六百元、戊○○二百五
    十四萬一千二百八十元、丙○○三百二十四萬三千五百二十八元、甲○○一百六
    十一萬二千一百七十元及各自起訴狀繕本送達翌日起加付法定遲延利息（原審就
    己○○一百十二萬九千七百九十五元、丁○○八十八萬八千七百五十元、辛○○
    八十八萬八千七百五十元、乙○○五十一萬九千零九十五元、庚○○九十九萬一
    千七百一十元、戊○○九十七萬七千一百二十元、丙○○一百三十二萬二千二百
    八十元、甲○○八十三萬六千九百五十五元及各自八十七年十二月二十三日起加
    付法定遲延利息，為被上訴人勝訴判決，駁回其餘請求，敗訴部分未據各被上訴
    人聲明不服）。
二、上訴人則以：依國防部令，上訴人與被上訴人等聘任人員皆以定期性一年一簽之
    方式簽訂僱傭契約，而被上訴人己○○、丁○○、辛○○及乙○○等四人，原簽
    訂之契約於八十七年六月三十日屆期，渠等不願簽訂新約而離職，並辦妥離職手
    續；被上訴人庚○○、戊○○、丙○○及甲○○等四人，於原契約期限屆至後曾
    與上訴人簽訂臨時勞動契約書，嗣上訴人與員工新議之「聘雇人員工作規則」經
    國防部核准及送請桃園縣政府核備後，再換簽新勞動契約，惟此四人卻中途解約
    自請辭職。依上訴人頒佈之管理作業規定，被上訴人並未符合應予資遣之條件，
    自無由請領資遣費、退職金等語，資為抗辯。
三、經查上訴人所屬非軍職人員之工作者，係自八十七年七月一日起始適用勞動基準
    法，此為兩造所不爭（見起訴狀，原審卷第一八○頁、第一八六頁），而本件被
    上訴人均係八十七年七月一日前即已服務於上訴人處多年，每年簽一次契約迄八
    十七年六月間上訴人提出臨時契約，被上訴人認該臨時契約勞動條件較原契約低
    劣遂未再簽約，為被上訴人自承不諱之事實（見原審卷第六頁），而戊○○、丙
    ○○、甲○○雖委託三十四位審查代表簽訂契約，嗣已陸續撤銷委託，亦未簽訂
    正式契約，庚○○雖曾委託前揭代表簽訂契約而未撤銷委託，然其於同年八月三
    十一日自行辭職（見原審卷第八十五、八十八頁），依審查代表與上訴人協議第
    四點須辦理勞動契約簽約事宜，契約效力，始追溯至八十七年七月一日（見原審
    卷第一四七頁及第一四六頁上訴人院令），被上訴人庚○○亦自承新契約未產生
    前，雙方僱傭關係即終止（見本院卷第一一四頁）是以本件僱傭契約並無勞動基
    準法之適用，至上訴人八十五年蓮茂字第○一六一三號院令所謂應視為「不定期
    契約」係雙方內部就年資計算並得據以為核發資遣費之基礎之約定而已，非得據
    以認為有勞動基準法之適用。至其一年簽一次約之本質，乃因軍事需要參酌受僱
    人之志願，本於契約自由原則所為約定，（見原審卷一宗第一四、一五頁），則
    約滿效力終止，自應拘束雙方，合先敘明。
四、被上訴人請求上訴人給付資遣費、退職金，無非以其提出上訴人八十五年二月六
    日蓮茂字第○一六一三號院令（下稱一六一三號）、同意書、聘書、八十八年勞
    動契約草約一件、上訴人科技人員管理作業程序、被上訴人離職證明書等為論據
    （見原審卷一宗第十四頁至第四十七頁），然查：
  (一)被上訴人與上訴人間歷年來僱傭關係均係每年換約「一年一簽」之方式繼續工作
    至前述離職時間，為兩造所不爭，且有被上訴人八十五年六月間所簽同意書及八
    十六年六月間所簽聘書各一紙附卷可稽（見原審卷一宗第十六頁、第十九頁），
    觀之被上訴人所簽最後一次聘書（即八十六年六月間者）均記載「本聘書有效期
    間自八十六年七月一日至八十七年六月三十日，約期屆滿效力終止」（見原審卷
    一宗第十九頁、第一一五頁至第一二二頁），是八十七年七月一日前兩造如未訂
    立新約，依兩造明示之意，契約效力原應終止，至為明確，而被上訴人己○○、
    丁○○、辛○○、乙○○四人迄未再與上訴人簽訂新約，為兩造所不爭（見原審
    卷一宗第六頁、第三十三頁、第三十四頁、第一五六頁至第一五九頁），其餘四
    被上訴人雖曾簽立八十八年臨時勞動契約（原審卷一宗第二十頁）惟因斯時上訴
    人之正式勞動契約尚未依法定程序提出，戊○○、丙○○、甲○○、庚○○均授
    權審查代表與上訴人，於上訴人所訂立「聘任及雇用人員工作規則」及「各職類
    聘雇人員管理作業程序」經桃園縣政府核備，並經公告後，依其規定辦理勞動契
    約簽約事宜，且約定所簽新契約效力，追溯至八十七年七月一日，（見原審卷一
    宗第一四七頁、第一四六頁）而戊○○、丙○○、甲○○三人嗣陸續撤銷委託相
    繼離職，為被上訴人所自承，且有辭職報告書三紙（原審卷一宗第八九頁至第九
    十三頁、第一六四頁至第一六七頁），至庚○○係不耐新正式契約又未核定因而
    斷然辭職，此有庚○○自行提出薪資資料一紙及辭職預告表一紙附卷可稽（見原
    審卷第一宗第四○頁及第八十八頁），是四人均未簽立正式契約即辭職要無可疑
    。
  (二)被上訴人己○○、辛○○、丁○○、乙○○係約期屆滿而終止僱傭關係，戊○○
    、丙○○、甲○○、庚○○則係簽了臨時約後，自行辭職而終止僱傭關係，已如
    前述，此項法律事實依上訴人原訂頒之「科技人員管理作業程序」第二十六條及
    「僱用技術員管理作業程序」第四十五條規定並不符合資遣之規定（見被證三，
    國防部中山科學研究院人員管理作業程序第一之三十一頁、第二之三十一頁證物
    外放）觀之各該規定，至為明確。且被上訴人既係自行拒絕續約或自行辭職，自
    與資遣條件之「服務單位因故不予續聘」有別，而不符規定。又資遣條件之「現
    職工作不適任」應係就工作績效而言，受僱人因身體能力，才識所限達不到標準
    而言，微論被上訴人未提出「不適任」證明方法，要與被上訴人自行辭職或期滿
    未續約之事實有異，殊難憑以請求資遣費。
  (三)庚○○雖以依聘書第十二條約定，上訴人應發退職金云云，然聘書第十二條已特
    別明載：（退職金核發辦法另行研定），並於聘書第十六條特別載明：十年退職
    金等項因屬行政院權責，在未核定前，本院仍按現行「科技人員管理作業程序」
    辦理。此有聘書八十五年、八十六年聘書二件附卷可佐（見本院卷第一二二、一
    二三頁，此係定型化契約，各被上訴人所簽均同）而退職金核發辦法迄未訂定亦
    為兩造所不爭（見本院卷第一二八頁）且「科技人員管理作業程序」規定科技聘
    任人員並無「退職金」規定，庚○○據以請求上訴人給付退職金尚有未合。又被
    上訴人請求資遣費既屬無據，如前段所述，則庚○○請求「等同於資遣費之退職
    金」亦屬無稽。
  (四)被上訴人雖再以八十五年六月間兩造簽訂同意書但書為請求資遣費之論據，然該
    同意書係約定：茲同意八十五年度已簽契約（聘）書效力延長一年至八十六年六
    月三十日。但俟新契約經法定程序核定後，自核定日起再重新簽訂新契約（聘書
    ）、契約（聘書）內容不得違反相關法令（並參酌勞基法精神）原簽約人（聘雇
    人員）如對新契約（聘書）不滿意、自新契約（聘書）生效日前一日與本院終止
    聘僱關係，依法定程序資遣或退休。（見原審卷一宗第十六頁），微論此係對八
    十五年度（八十四年七月一日起至八十五年六月三十日止）契約內容增修時所約
    定之附款（見原審卷一宗第九六頁院令），比對八十五年度聘書及八十六年度聘
    書八十七年度聘書要無庸疑（見本院卷第一二一頁至第一二三頁）而八十六年度
    及八十七年度之聘書均無此項附款，且一再約明，約期屆滿效力終止，此要為被
    上訴人所無法否認者；況所謂「法定程序」資遣，亦須回歸前開管理作業程序始
    有依據，而被上訴人與資遣規定不合，已如前述。又八十六年度以後聘書第一條
    第二項雖約定：乙方（即被上訴人）如對因故降低標準之薪給未能接受，則甲方
    應予資遣。被上訴人並主張有考成獎金九十二年度取銷、子女教育補助費九十二
    年取銷、慰勞假減少、演習或作戰任務納入勞動契約（新約第十七條見原審卷一
    宗第七頁背面、第二十頁背面）等情事，然八十六年度、八十七年度之聘書第十
    七條早已約明第二條、第四條之考成獎金子女補助費因屬行政院權責，在未核定
    前仍按現行「科技人員管理作業程序」辦理，足見此二項費用並非必然，而休假
    條件減少亦為上訴人所否認（見原審卷一宗第一一三頁）並提出對照表二件以資
    比對並無不利勞工之條件（見原審卷一宗第一二三頁至第一四五頁）至演習及作
    戰任務列入勞動契約，原為上訴人係國防部所屬軍事單位、性質特殊所必然，無
    可厚非。且新契約第四條第二項並明載：乙方薪給標準，應不得無故低於前一年
    薪給標準。（見原審卷一宗第二十頁）並無證據足以證明上訴人將有害於被上訴
    人之薪給，此外被上訴人並無其他證據足以證明有八十六年、八十七年契約第一
    條第二項之情事，何能憑以請求資遣費？
  (五)又上訴人於八十五年間就其聘僱員工於八十五年六月三十日契約屆滿，為協商修
    訂新約，對於同年七月一日離職者（即不續約者）雖曾列入「精實專案」之對象
    ，依國防部之規定核發資遣費或退職金之情形（見原審卷一宗第九六頁至第一百
    頁）然八十七年六月間被上訴人離職前後，國防部並未發布「精實專案」此經證
    人林嘉瑞（即上訴人之人事員工）證述明確，（見本院卷第一七二頁背面），自
    不容被上訴人單方面比附援引。又八十七年五月份院會時當時上訴人之院長沈方
    枰雖曾說協調工作規則之過程不能使員工滿意，願視財力予以資遣等語，此固經
    證人胡衛華證述無訛。（見原審卷二宗第六頁）而上訴人之內部人事單位於同年
    六月二日因「聘用及雇用人員工作規則」訂定後不簽約人員處理建議案簽呈上，
    當時院長沈方枰亦批示：「視本院目前財力，以乙案為原則」（按乙案即引用精
    實案人員疏處之規定，將聘雇人員列為年度精簡人員，按現行聘僱人員管理作業
    程序，有關退休（職）資遣規定核發資遣費，詳見原審卷第四七頁至第五二頁）
    人事單位依此簽呈雖曾提出提案建議：請各一級單位檢討列入精簡人員，依上訴
    人「聘僱人員工作規則」資遣條件「業務及員額緊縮」予以資遣規定辦理，但人
    數不超過聘僱人數總數之百分之三。然上訴人並未採行該提案（見本院卷第二○
    六頁），證人談遠征於原審亦證稱：他們（指人事單位）有上簽呈給長官、長官
    說有條件的情況下及經費許可下可發資遣費，但沒有定案等語（見原審卷第二宗
    第六、七頁），是以精簡人事為理由以「精實案」專案發放資遣費，並未定案非
    惟資遣之成立要件為何，尚付闕如，遑論上訴人財力是否許可，猶為能否發予資
    遣費之一大條件。非謂對任何請辭者，均無條件給付資遣費。
五、綜上所述，被上訴人依約請求給付資遣費（退職金）均非有據，原審就被上訴人
    己○○於一百十二萬九千七百九十五元、丁○○、辛○○各於八十八萬八千七百
    五十元、乙○○五十一萬九千零九十五元、庚○○九十九萬一千七百十元、戊○
    ○於九十七萬七千一百二十元、丙○○於一百三十二萬二千二百八十元、甲○○
    於八十三萬六千九百五十五元各自八十七年十二月二十三日起加付法定遲延利息
    ，為上訴人敗訴判決，自有未洽，上訴論旨指摘原判決此部分不當，求予廢棄，
    為有理由。
六、兩造其餘攻防方法及未經援用之證據，經審酌後認為與本判決結果，已不生影響
    ，爰不一一論述。
七、據上論結，本件上訴為有理由，依民事訴訟法第四百四十九條第一項、第七十八
    條、第八十五條第一項，判決如主文。
中      華      民      國    八十九    年      四      月      五      日
                                臺灣高等法院民事第十七庭
                                    審判長法  官  鄭  雅  萍
                                          法  官  黃  雅  惠
                                          法  官  吳  謀  焰
右正本係照原本作成。
如不服本判決，應於收受送達後二十日內向本院提出上訴書狀，其未表明上訴理由者
，應於提出上訴後二十日內向本院補提理由書狀（均須按他造當事人之人數附繕本）
上訴時應提出委任律師或具有律師資格之人之委任狀；委任有律師資格者，另應附具
律師及格證書及釋明委任人與受任人有民事訴訟法第四百六十六條之一第一項但書或
第二項（詳附註）所定關係之釋明文書影本。
中      華      民      國    八十九    年      四      月      七      日
                                          書記官  黃  瑞  芬
附註：
民事訴訟法第四百六十六條之一（第一項、第二項）
對於第二審判決上訴，上訴人應委任律師為訴訟代理人。但上訴人或其法定代理人具
有律師資格者，不在此限。
上訴人之配偶、三親等內之血親、二親等內之姻親，或上訴人為法人、中央或地方機
關時，其所屬專任人員具有律師資格並經法院認為適當者，亦得為第三審訴訟代理人
。


司法院資訊處製作；財團法人民間司法改革基金會備份。
